【裁判字號】    92,上訴,231
【裁判日期】    921218
【裁判案由】    偽造有價證券等
【裁判全文】
臺灣高等法院花蓮分院刑事判決                    九十二年度上訴字第二三一號
    上訴人即被告  丙○○
    選任 辯 護人  吳明益律師
右上訴人即被告因偽造有價證券等案件，不服臺灣花蓮地方法院八十九年度訴字第三
一七號中華民國九十二年五月八日第一審判決（起訴案號：臺灣花蓮地方法院檢察署
八十九年度偵字第一五八四、一六五三號）提起上訴，本院判決如左：
    主  文
原判決關於丙○○部分撤銷。
丙○○共同意圖供行使之用，而偽造有價證券，處有期徒刑參年陸月。
偽造貼有假冒乙○○女子照片之乙○○身分證壹枚、偽造之本票壹張、補領國民身分
證申請書上偽造之乙○○署押貳枚及收據上偽造之乙○○署押壹枚，均沒收。
    事  實
一、丙○○係國中教師，為東方代書事務所負責人王秀雄之昔日友人。而王秀雄（業
    經本院判處有期徒刑六年確定）於民國八十九年三月十日，經由不知情之李香美
    （業經檢察官為不起訴處分）介紹，與長青代書事務所代書方利澎（另案由檢察
    官偵辦中）共同受乙○○（業經檢察官為不起訴處分）之託，由方利澎辦理乙○○所有地號為花蓮縣吉安鄉○○段五一六地號土地之塗銷預告登記及換發權狀等
    事項後，再由王秀雄辦理該土地之分割登記及買賣土地所有權移轉登記等事務，
    王秀雄因而於方利澎辦妥塗銷預告登記及換發權狀等事項後，取得乙○○之印鑑
    章、印鑑證明、身分證、土地所有權狀及戶口名簿等物。詎其竟夥同丙○○、簡
    裕展（業經原審判處有期徒刑三年十月確定）及另一姓名年籍不詳受王秀雄雇用
    同意冒名乙○○之成年女子，共同基於意圖為自己不法所有之犯意聯絡，先由簡
    裕展負責尋得不知情之金主丁○○（業經檢察官為不起訴處分），再於同年四月
    五日上午十時許，由簡裕展攜同該名冒名乙○○之女子，與丙○○持前開乙○○
    交付之文件，一同至不知情之甲○○所經營位於花蓮市○○○街三十九號之萬樺
    房屋仲介公司，擬以設定抵押權於前開乙○○土地上之方式向丁○○借款新台幣
    （下同）三百五十萬元，惟因丁○○表示乙○○之身分證影本模糊不清無從辨認
    ，要求提供身分證正本以核對人別有無錯誤，始願借款，該女子隨即表示身分證
    遺失需申請補發再行提出，王秀雄等人為期順利借款，明知乙○○身分證並未遺
    失，竟於同日下午夥同該冒名乙○○之女子，持該女子之照片、乙○○之戶口名
    簿、印鑑章等證件至花蓮縣吉安鄉戶政事務所，以乙○○身分證遺失為由而由假
    冒乙○○之女子偽簽乙○○之署押、盜蓋乙○○之印鑑章印文於國民身分證申請
    書上，其偽造申請書後繼而持以行使交付予該戶政事務所不知情之承辦人員洪秀
    樺（業經檢察官為不起訴處分）用以申請補發身分證，洪秀樺因而於其職務上所
    掌之戶籍登記簿上，將身分證業已遺失之不實事項登載為補發身分證之原因，並
    核發偽造之貼有該冒名女子照片之乙○○身分證給該冒名女子等人，足生損害於
    乙○○及戶政機關管理戶籍之正確性。
二、渠等於取得偽造乙○○之身分證後，即於同日下午二時許，由丙○○、簡裕展偕
    同前開假冒乙○○之女子，持該補發之偽造身分證至萬樺房屋仲介公司供丁○○
    核對，丁○○核對該身分證上之照片與現場自稱乙○○之女子容貌相符後，竟陷
    於錯誤而同意借款，並委請簡裕展代刻其印章，以供辦理乙○○所有之前開土地
    抵押權設定登記。之後則由王秀雄於同日下午，在方利澎位於花蓮市○○街之代
    書事務所內，利用不知情之陳麗麗填寫偽造設定本金為四百二十萬元之抵押權、
    抵押權人為丁○○之相關內容於辦理前開土地抵押權設定用之土地登記申請書及
    土地抵押權設定契約書上，並盜蓋乙○○之印鑑章印文於申請書及契約書上，嗣
    再由不知情之古洪鎮（業經檢察官為不起訴處分）持該偽造之申請書、契約書及
    相關證明文件至花蓮地政事務所申請設定前開債權額之抵押權登記與丁○○，致
    花蓮地政事務所之承辦公務員將該不實之事項登載於其職務上所掌管之土地登記
    簿上，並核發不實之土地他項權利證明書，足生損害於乙○○及地政事務所地籍
    管理之正確性。
三、抵押權設定完成後，丙○○、簡裕展及該假冒乙○○之女子遂再於翌日（即六日
    ）上午十時許，持載明丁○○於前開土地設定有四百二十萬元抵押權等不實事項
    之他項權利證明書交予丁○○，丁○○因而誤信該他項權利證明書所載事項無誤
    而簽發面額分別為一百萬元及二百五十萬元之支票共二紙，交由丙○○及冒名乙○○之女子收受，該冒名女子則與丙○○等人共同基於不法犯意之聯絡，當場以
    偽簽乙○○之姓名、盜蓋乙○○之印鑑章印文之方式，偽造面額為三百五十萬元
    之本票及收據各乙紙，並俟丙○○於本票上亦簽妥其名後，交予丁○○作為借款
    之擔保。之後丙○○、簡裕展及該冒名女子即持丁○○所交付之二紙支票至花蓮
    市第二信用合作社提款，丙○○與該冒名女子領得現款三百五十萬元後，轉交總
    額百分之五即十七萬五千元之酬金予簡裕展，並將所餘現款全數轉交王秀雄，王
    秀雄事後則給付四萬元酬金予丙○○，並免除丙○○對其所負之債務，嗣因乙○○調閱上開土地登記簿謄本，發現土地遭人設定抵押，始查悉上情。
四、案經被害人乙○○、丁○○訴由台灣花蓮地方法院檢察署檢察官偵查起訴。
    理  由
一、訊據上訴人即被告丙○○固不否認於八十九年四月五日與一自稱乙○○之成年女
    子一同至丁○○處辦理借款事宜，且該女子有先提出身分證供丁○○核對，但丁○○對其身份有所質疑，為向丁○○順利借到款項，該女子於當天下午又提出補
    發之身分證，丁○○准貸並於隔天拿到辦妥抵押權設定之土地他項權利證明書後
    ，丁○○即交付面額三百五十萬元之支票共二紙，伊及該女子則分別簽發本票及
    借據後，即前往花蓮二信兌領現金，簡裕展因此獲得佣金十七萬五千元，伊則事
    後分得佣金四萬元等事實，惟矢口否認曾與王秀雄等人勾串詐財及有何偽造有價
    證券之犯行，辯稱：王秀雄到伊任職之學校請伊當乙○○借款之公教保人，八十
    九年四月五日當天，伊與自稱乙○○之女子、簡裕展，一起前往甲○○之房屋仲
    介公司找丁○○洽談借款事，進入辦公室後，丁○○問伊是否公教人員，伊即出
    示證件，丁○○又問伊為何借錢，伊說是乙○○欲借工程款，後來丁○○看見乙○○之身分證正本照片模糊，要乙○○去換身分證，所以伊三人便離開了，第二
    次去對保時，伊有確認補發身分證上之照片與當天去現場之女子是同一人。王秀
    雄於第二天通知伊手續皆已辦妥，要伊去作保，伊乃與自稱乙○○之女子及簡裕
    展去丁○○之營業處所會合，伊與自稱乙○○之女子簽完借據及本票後，就持丁○○簽發之二張支票去領錢，領到錢後，簡裕展在車上以電話與王秀雄聯絡，商
    談佣金事，王秀雄要伊拿十七多萬元給簡裕展，簡裕展拿到錢後就載伊及自稱乙○○之女子到永吉橋與王秀雄會合，自稱乙○○之女子將錢交給王秀雄後，他們
    就載伊回宿舍，事後王秀雄有給伊四萬元，但伊之前不知道幫王秀雄這個忙，可
    免除對他所負之債務。伊在幫忙作保時，並不知當天一同前去辦理借款之女子不
    是乙○○，且伊當時身為教師，不可能為詐騙別人，而放棄此職業云云。
二、經查：
  (一)右揭犯罪事實，業經被害人丁○○、乙○○指訴甚詳，並經證人即共犯王秀雄於
    另案明白供述在卷，核其所供主要情節亦大致相符，復有證人甲○○、方利澎、
    李香美、洪秀樺、古洪鎮及陳麗麗等人相繼證述在卷，而證人王秀雄及簡裕展二
    人均因共涉前揭犯行而分別經本院及原審法院判處有期徒刑六年、三年十月確定
    在案，並有收據二紙、土地登記謄本乙份、原判決附表一所示之文件、原判決附
    表二所示之文件、印鑑證明乙紙、他項權利證明書乙紙、支票二紙、和信電訊股
    份有限公司函文二份、土地登記謄本、建物登記謄本等文件在卷可稽。
  (二)再據證人即同案被告簡裕展供稱：伊當時係受王秀雄委託，尋找可供借貸款項之
    金主，伊找到丁○○後，即聯絡王秀雄將借款人帶到甲○○之房屋仲介公司與丁○○進行對保，王秀雄說會找一個公教保人，這個保人是借款人乙○○的親戚，
    伊事後知道這個人就是丙○○。八十九年四月五日早上是丙○○開車載借款人即
    自稱乙○○之女子與伊去前開約定對保之地點，當時丁○○核對乙○○之身分證
    時，發現有問題，伊當場有聽到丙○○說「借款人前一陣子因為生病所以人比照
    片瘦」，也聽到他說「乙○○是他的姑姑，他本身除了是公教人員外，在外面還
    有投資，所以是他自己要借款」等情，亦足認定被告與王秀雄等人事前已有詐財
    之共同犯意聯絡，否則倘依其所述，其並不認識該冒名乙○○之女子，又何需向
    丁○○誆稱該自稱乙○○之女子係其姑姑，並向丁○○解釋何以冒名乙○○之女
    子本人比照片瘦之原因，以遂其借款之目的，情極明灼。
  (三)又經原審及本院訊問被害人丁○○及證人甲○○有關八十九年四月五日當天，丙○○、簡裕展及自稱乙○○之女子對保之經過，被害人丁○○證稱：當時丙○○
    說乙○○是他姑姑，他係做建築的，要用這筆錢當押標金，彼三人亦當場拿出乙○○身分證影本，但因影本模糊，故要求渠等提出正本，迨當天下午，渠等拿出
    正本，經核對無誤，伊乃答應借款等語（見原審卷第一百零七頁及本院審判筆錄
    第四至八頁）；證人甲○○證稱：當日早上，簡裕展帶丙○○及自稱乙○○之女
    子來借錢，伊便打電話給丁○○，當伊質疑渠等所提乙○○身分證上之照片人比
    較胖，與現場自稱乙○○之女子是瘦瘦、黑黑、小小之情形不符，且當時身分證
    上之照片似被洗過，模糊不清，丙○○就說「乙○○是他的姑姑，因為身分證已
    經辦很久了，而且她生病，所以人變瘦了」，丁○○就要渠等再去辦一張身分證
    ，丙○○有說借錢是為了要支付營建工程之工程款等語（見原審卷第二百十七、
    二百十八、二百二十一頁及本院審判筆錄第九至十一頁），雖其二人就丙○○、
    簡裕展及自稱乙○○之女子於當天所提出之身分證證件究竟是影本或正本，印象
    有所出入，然對於該提出之身分證證件有模糊不清、尚不足憑信之情形，且被告
    曾解釋其與乙○○之關係及其借款之原因為何等事實，則無二致，且與證人即同
    案被告簡裕展前揭供述相符，自堪信為真實。更顯示倘被告果真不知當天在借款
    現場之女子並非真正之乙○○，則依其身為國中教師之智識程度，其於丁○○及
    甲○○質疑該身分證之真實性時，應會本於連帶保證人連帶承擔債務之地位，主
    動察覺關心現場自稱乙○○之女子是否果為其人，以避免無端背負鉅額債務之風
    險，然其反設詞為該來路不明之女子解釋照片與本人容貌不符之原因，更謊稱該
    女子係其姑姑，借錢之目的則是因為其要支付工程款云云，致被害人丁○○陷於
    錯誤，堪認其自始即知現場之女子並非真正乙○○本人，始會為前開掩飾現場女
    子非乙○○本人事實之舉。
  (四)綜上所述，被告既自始即知赴貸款現場之女子並非真正之乙○○，則其對於假冒
    之乙○○為順利借貸金錢，而與其餘同夥所為上揭種種犯行，自有犯意之聯絡及
    行為之分擔，所辯並不足採。本件事證業已明確，被告犯行堪以認定，應予依法
    論科。
三、核被告就事實欄一之偽造並行使國民身分證申請書以申請補發不實身分證之行為
    ，係犯刑法第二百十六條、第二百十條之行使偽造私文書罪、同法第二百十四條
    之使公務員登載不實罪；就事實欄二之行使偽造身分證，偽造並行使土地登記申
    請書、土地抵押權設定契約書，以設定登記土地抵押權之行為，係犯同法第二百
    十六條、第二百十二條之行使偽造特種文書罪、第二百十六條、第二百十條之行
    使偽造私文書罪以及第二百十四條之使公務員登載不實罪；就事實欄三之向丁○○行使不實之土地他項權利證明書、偽造並行使本票及收據，以詐得丁○○三百
    五十萬元款項之行為，係犯同法第二百十六條、第二百十四條之行使使公務員登
    載不實之文書罪、第二百零一條第一項之偽造有價證券罪、第二百十六條、第二
    百十條之行使偽造私文書罪以及第三百三十九條第一項之詐欺取財罪。又其偽造
    乙○○之署押、盜蓋乙○○之印鑑章印文於前開國民身分證申請書上，盜蓋乙○○之印鑑章印文於前揭土地登記申請書、土地抵押權設定契約書上，偽造乙○○
    之署押、盜蓋乙○○之印鑑章印文於交予丁○○之本票及借據上之行為，各為前
    開偽造私文書及偽造有價證券之部分行為，又偽造私文書之低度行為為行使偽造
    私文書之高度行為所吸收，行使偽造有價證券之輕度行為則為偽造有價證券之重
    度行為所吸收，均不另論罪。被告與王秀雄、簡裕展以及冒名乙○○之不詳姓名
    年籍之成年女子間，有犯意之聯絡及行為之分擔，均應論以共同正犯。再被告與
    與王秀雄、簡裕展及上述冒名女子復利用不知情之洪秀樺偽造身分證，利用不知
    情之陳麗麗填寫並盜蓋乙○○之印鑑章印文於土地登記申請書、土地抵押權設定
    契約書上，利用不知情之古洪鎮持該文件至花蓮地政事務所申請登記而行使，均
    為間接正犯。被告先後多次行使偽造私文書、使公務員登載不實之犯行，各均時
    間緊接，觸犯構成犯罪要件相同之罪名，顯係基於概括犯意反覆而為，均應論以
    連續犯。又被告所犯上開數罪間有方法結果之牽連關係，應從一重論以刑法第二
百零一條第一項之偽造有價證券罪。又身分證所載之姓名、資料係表彰特定人之
    人格，被告利用不知情之承辦人洪秀樺補發貼有冒名乙○○女子照片於乙○○身
    分證上並持以行使，已足使人誤認該身分證所表彰之人格，足生損害於乙○○及
    公眾，起訴書於證據並所犯法條欄內雖漏引刑法第二百十六條、第二百十二條之
    行使偽造特種文書罪條文，惟於犯罪事實欄既已明確載明被告等人利用不知情之
    承辦人員洪秀樺偽造身分證後復持以行使之事實，應認此部分亦經起訴，本院自
    應加以裁判，併此敘明。原審因予論罪科刑，固非無見。惟查原判決所認定之犯
    罪事實與本判決事實欄所記載者尚有若干出入，且就諭知沒收部分，在原判決附
    表一編號一至四各項所列之乙○○之印文共十二枚，均係盜用乙○○印鑑章所蓋
    製而成，性質上亦屬盜用之印文，並非偽造之印文（最高法院四十八年台上字第
    一五三三號判例及同院七十五年度台上字第六六五一號判決要旨參照），而各該
    部分所屬之文件均因分別交予地政機關、戶政機關及被害人丁○○，而不再屬於
    被告所有（後詳），本不應為沒收之諭知，乃原判決竟就該盜用乙○○之印文部
    分，以刑法第二百十九條之規定，認其性質上屬偽造之印文，而不問屬於被告所
    有與否，一併諭知沒收，即非無誤。雖被告上訴仍執陳詞否認與其他共犯有犯意
    之聯絡，辯稱伊亦係受害者云云，固無理由。惟原判決此部分既有上開可議之處
    ，即屬無可維持，仍應予以撤銷改判。爰審酌被告與其他同夥犯罪之手法甚為繁
    複，分工亦稱精細，其身為國中教師，竟恃所具智識獲取不法利益，亦視戶政及
    地籍制度於無物，不知尊重他人之財產權，惡性重大，惟斟及其於本案參與之程
    度，所獲之實際利益，及造成被害人乙○○、丁○○受損之情形，暨其犯後仍推
    諉卸責等一切情狀，量處如主文第二項所示之刑，以示懲儆。
四、偽造貼有假冒乙○○女子照片之乙○○身分證乙枚係被告（含共犯）所有供犯罪
    所用之物、偽造之本票乙張係偽造之有價證券、補領國民身分證申請書偽造乙○○之署押二枚及收據上偽造乙○○之署押乙枚則係偽造之署押，分別依刑法第三
    十八條第一項第二款、第二百零五條、第二百十九條之規定，併予宣告沒收。此
    外，偽造之土地登記申請書、土地抵押權設定契約書各乙紙、補領國民身分證申
    請書乙紙及收據乙紙，均因已分別交付於地政機關、戶政機關及被害人丁○○，
    不再屬於被告所有，爰毋庸再為沒收之諭知，併此敘明。
據上論斷，應依刑事訴訟法第三百六十九條第一項前段、第三百六十四條、第二百九
十九條第一項前段，刑法第二百零一條第一項、第二百十六條、第二百十條、第二百
十二條、第二百十四條、第三百三十九條第一項、第五十五條後段、第三十八條第一
項第二款、第二百零五條、第二百十九條，罰金罰鍰提高標準條例第一條前段，判決
如主文。
本案經檢察官崔紀鎮到庭執行職務。
中      華      民      國    九十二      年    十二      月    十八    日
                                審判長法官  林  慶  煙
                                      法官  黃  永  祥
                                      法官  張  健  河
右為正本證明與原本無異。
如不服本判決，應於判決送達後十日內向本院提出上訴狀。其未述理由者，並應於
提出上訴狀後十日內向本院補提理由狀(須附繕本)。
                                    書記官  陳  有  信
中      華      民      國    九十二      年    十二      月    十八    日


司法院資訊處製作；財團法人民間司法改革基金會備份。
